臺灣雲林地方法院民事判決　　　　　　　98年度重訴字第62號
原　　　告　王濬昌
　　　　　　王佳琪
　　　　　　王鎮南
　　　　　　王盈彩
上列四人共同
訴訟代理人　曹宗彝律師
複代理人　　鄭崇煌律師
　　　　　　陳志煒
被　　　告　國立臺灣大學醫學院附設醫院雲林分院
法定代理人　王崇禮
被　　　告　林昭維
　　　　　　陳廣鵬
　　　　　　張適恆
　　　　　　張以承
　　　　　　廖若芳
　　　　　　劉瑩真
　　　　　　葉寶專
上列八人共同
訴訟代理人　黃清濱律師
複代理人　　陳昀婕
　　　　　　呂超群
上列當事人間請求損害賠償事件，本院於民國100年12月7日言詞
辯論終結，判決如下：
    主      文
被告廖若芳、劉瑩真、國立臺灣大學醫學院附設醫院雲林分院應
連帶給付原告王濬昌新臺幣玖拾貳萬伍仟佰伍拾伍元，及自民
國九十八年十一月十一日起至清償日止，按週年利率百分之五計
算之利息。
被告廖若芳、劉瑩真、國立臺灣大學醫學院附設醫院雲林分院應
連帶給付原告王佳琪、王鎮南、王盈彩各新臺幣拾萬元，及自
民國九十八年十一月十一日起至清償日止，按週年利率百分之五
計算之利息。
原告其餘之訴駁回。
訴訟費用由被告廖若芳、劉瑩真、國立臺灣大學醫學院附設醫院
雲林分院連帶負擔百分之二十七，餘由原告負擔。
本判決第一項原告王濬昌勝訴部分，於原告王濬昌以新臺幣拾
萬捌仟肆佰伍拾貳元供擔保後，得假執行。但被告如以新臺幣玖
拾貳萬伍仟佰伍拾伍元為原告王濬昌預供擔保，得免為假執行
。
本判決第二項原告王佳琪、王鎮南、王盈彩勝訴部分，於原告王
佳琪、王鎮南、王盈彩各以新臺幣壹拾萬元供擔保後，得假執行
。但被告如各以新臺幣拾萬元為原告王佳琪、王鎮南、王盈彩
預供擔保，得免為假執行。
原告其餘假執行之聲請駁回。
    事實及理由
壹、程序方面：
    本件於本院審理中，被告國立臺灣大學醫學院附設醫院雲林
    分院之法定代理人由黃世傑變更為王崇禮，業經原告於民國
    99年11月16日具狀聲明承受訴訟，並提出醫療機構開業執照
    影本為證，依民事訴訟法第170 條、第175 條之規定，即無
    不合。
貳、實體方面：
一、原告起訴主張：
(一)、被告葉寶專、陳廣鵬、林昭維、張適恆、張以承分別為被告
    國立臺灣大學醫學院附設醫院雲林分院（下稱臺大雲林分院
    ）精神科醫師、9595（救我救我）中心主任、急診部醫師、
    新陳代謝內分泌科醫師。被告廖若芳、劉瑩真則分別為被告
    臺大雲林分院精神科護理長及護士。被告葉寶專、陳廣鵬、
    林昭維、張適恆、張以承、廖若芳、劉瑩真等7 人均為從事
    醫療業務之人，負有對住院病患即訴外人王許金蓮為妥善照
    料，並於訴外人王許金蓮發生突發之緊急病況時為適當處置
    之義務。
(二)、原告王濬昌之配偶即訴外人王許金蓮因精神疾病於96年9 月
    26日經被告葉寶專之建議住院治療，王許金蓮於同年11月12
    日下午5 時30分許，在被告臺大雲林分院3 樓精神科病房用
    餐時，因吞嚥食物發生哽塞，經急救後，仍因缺氧性腦病變
    成為植物人，嗣後並發生死亡之結果（下稱系爭醫療事故）
    ，而查被告等7 人在照護及急救王許金蓮之過程中，以渠等
    醫療、照護之專業，並非不能注意，竟疏於注意，致王許金
    蓮於照護及急救之過程中，未獲適當之處置，致腦部嚴重受
    創，而成為植物人，嗣並因病逝世。本件訴外人王許金蓮因
    被告等7 人之業務過失致成為重度殘廢之植物人，其所受之
    傷害及嗣後死亡之結果與被告等7 人之加害行為有相當因果
    關係，且就被告等7 人所涉業務過失致重傷犯行，原告亦已
    依法提出刑事訴追，現由臺灣雲林地方法院檢察署（下稱雲
    林地檢署）檢察官以97年度他字第470 號偵查案件偵查中。
    茲就被告等人之過失行為分述如下：
１、有關被告葉寶專部分：
    訴外人王許金蓮因裝戴假牙之故，在咀嚼食物上略有困難，
    此問題已於住院前告知主治醫師即被告葉寶專，被告葉寶專
    亦在其醫囑中書明應將供應與訴外人王許金蓮之食物先行剁
    碎，此有長期醫囑單、投藥紀錄單等之記載可據。被告葉寶
    專明知訴外人王許金蓮有上述問題，自應注意開立予訴外人
    王許金蓮之藥物，需避免服用後有噁心、嘔吐及吞嚥困難等
    副作用，以防意外之發生，惟被告葉寶專竟疏未注意，竟仍
    開立Solian、Seroquel、Winsumin等，於服用後會有噁心、
    嘔吐、頭暈、運動失調及吞嚥困難等副作用之藥物予訴外人
    王許金蓮使用。又訴外人王許金蓮於96年10月29日住院期間
    ，曾發生頭暈跌倒事件，主治醫師即被告葉寶專竟未能仔細
    評估上開跌倒事件發生之原因及藥物使用劑量與種類，於出
    現不良副作用時也未能予以及時處置，並防範未然，對於訴
    外人王許金蓮之治療只著重於精神狀態之控制，反而在短時
    間內增加訴外人王許金蓮使用上述藥物之種類，顯然有增加
    訴外人王許金蓮產生運動失能及吞嚥困難之危險。又被告葉
    寶專身為訴外人王許金蓮之精神科主治醫師，對精神科用藥
    之適應症、副作用、不良反應、應注意事項及追蹤事項等，
    原應相當專精及熟稔，然於使用上開精神科藥物前、後，均
    未依該等藥物使用規定做適應症及不良副作用之評估，明顯
    違反醫療常規，因而導致訴外人王許金蓮於用餐時發生食物
    哽塞而窒息死亡之結果。
２、被告葉寶專、廖若芳、劉瑩真照護王許金蓮之缺失部分：
    被告葉寶專所給予訴外人王許金蓮之Solian、Seroquel、Wi
    nsumin等藥物既於服用後會產生噁心、嘔吐、頭暈、運動失
    調及吞嚥困難等副作用，則負責訴外人王許金蓮住院期間生
    活照護並明知此種情形之被告即精神科護理長廖若芳、護士
    劉瑩真自應於訴外人王許金蓮用餐時特別加以小心注意，避
    免訴外人王許金蓮飲食時發生意外，且被告廖若芳及劉瑩真
    等均為受過專業訓練之醫護人員，對此亦非不能注意，竟疏
    於注意，致訴人王許金蓮仍於用餐時發生食物哽塞而窒息，
    終導致其成為植物人之結果。
３、延誤救治時間之疏失部分：
(1)、按依金名圖書有限公司出版之「臺北榮民總醫院急診部急救
    手冊」第三章有關哽死急救法載有「窒息的急救非常緊急，
    假如不能在四分鐘內有效開始急救，患者可能落到永久性痴
    呆的下場」。又依「臺大內科學」第四版有關猝死部分則載
    有「此類病患（指心臟停止者）若無法在心臟功能停止的四
    分到六分鐘內獲得基本救命術的支持以維持基本的血行循環
    ，在八分鐘內獲得電擊去顫以去除心室顫動或心室頻脈等心
    律不整，則其腦部會遭不可逆的傷害，…」。另依國立臺灣
    大學醫學院出版之「臺大內科住院醫師醫療手冊」第三版第
    179 頁謂「心跳停止後，十幾秒內便會發生意識喪失、呼吸
    停止、甚至痙攣；若在三分鐘之內無法回復有效的呼吸及循
    環，腦部便會發生不可逆的缺氧變化，乃至死亡。所以如何
    及時發現心跳停止，儘早求救並啟動緊急醫療網，及早進行
    心肺復甦術，早期給予心臟去顫，並進一步儘早給予高級緊
    急醫療照護，乃是生存之鍊中的重要環節，也是病人可否存
    活的關鍵」。故在發生食物哽塞而造成窒息及心跳停止時，
    其黃金救治時間約在3 到8 分鐘內，至為明灼。而查，本件
    訴外人王許金蓮於上開時日因食物哽塞窒息倒下時，被告廖
    若芳及劉瑩真除應緊急進行急救外，並應儘速通報相關急救
    之醫師前來處理，乃竟於事發後5 分鐘，始通報該院9595專
    線，呼叫醫師至現場處理，待9595中心主任即被告林昭維及
    精神科值班醫師即被告陳廣鵬趕赴現場，距事發時間已有7
    、8 分鐘之久，而錯失救治食物哽塞病人之黃金時間，此觀
    ：(1)病歷第16頁所載「…晚餐時在下午5 時25分，個案（指
    王許金蓮）可排隊領便當進食，剁碎飲食，在下午5 時30分
    突然發現個案身體向前傾，對叫喚沒反應，…」、(2)被告臺
    大雲林分院9595所紀錄之通報時間為下午5 時35分、(3)被告
    臺大雲林分院於96年11月27日所召開與王許金蓮家屬溝通檢
    討會之錄音譯文，該院副院長稱：「9595這紀錄的時間，負
    責小組到的時間是5 點36分…」等語、(4)被告張適恆事後補
    作之病歷上記載，訴外人王許金蓮送達急診室急救之時間約
    為下午5 時40分等資料，可見事發當時，在場之被告廖若芳
    、劉瑩真並未立即請醫師前來協助急救，而係於5 分鐘後始
    通知9595急救小組前來，則被告廖若芳、劉瑩真未能一面急
    救，一面儘速通報9595促醫師到場，其等之通報時間顯然有
    所延遲，而錯失由醫師到場進行高級緊急醫療照護之黃金時
    間，其過失情節已甚明顯。
(2)、另當時在場之醫護人員，除被告廖若芳及劉瑩真外，尚有一
    工友，且該工友亦會操作所謂哈姆立克之急救方法，是被告
    廖若芳、劉瑩真二人並無不在第一時間通報9595專線，請醫
    師到場施救之理由。
(3)、再於被告臺大雲林分院精神科大樓三樓精神科病房即有一治
    療室，而該治療室並備有急救車及推床設備，在病房內遇到
    緊急救護狀況可立即用來進行ACLS，惟該院9595急救小組主
    任即被告林昭維醫師與精神科值班醫師即被告陳廣鵬、被告
    張以承醫師三人趕到事發現場時，明知事態緊急，應儘速進
    行急救，實施高級心臟病救命術（ACLS），乃其等竟捨此不
    為，而將訴外人王許金蓮另行推至遠在距離134 公尺處的隔
    壁大樓一樓急診室，始開始進行急救工作，以致其到達急診
    室時，已逾事發時間有10分鐘之久，延誤急救黃金時間，此
    觀臺大雲林分院急診部主任主治醫師即被告張適恆事後補作
    有關被害人病歷之記載，訴外人王許金蓮被送至急診至開始
    急救時間約在5 點40分許可明，被告林昭維及陳廣鵬二人，
    於當時之判斷及行為，顯亦導致搶救訴外人王許金蓮之黃金
    時間遲誤。至被告陳廣鵬事後補作之病歷，固稱「…當我抵
    達11病房門口前，病人（即王許金蓮）在推床上已被運出病
    房，9595也在同時抵達，約在下午5 點33分。經過林醫師（
    即被告林昭維）標準的評估步驟之後，由急診護理長操作，
    病人戴上ambu呼吸及心臟按摩。我們所有的人伴隨病人在路
    上用急促及連續的CPR 。在小於1 分鐘的時間內我們抵達急
    診室…」等語，惟此項敘述不僅與被告醫院9595通報時間及
    被告醫院副院長會議中之陳述、被告張適恆補作之病歷記載
    完全不符，且自被告醫院精神科病房至急診室，距離長達13
    4 公尺，二者根本不在同一大樓內，一在三樓，另一則在一
    樓，本件事發後需以推車推送訴外人王許金蓮，又需搭乘電
    梯，顯不可能在1 分鐘內抵達。又原告於本件事發後先後4
    次申請閱覽訴外人王許金蓮之病歷，時間分別為96年11月19
    日、11月23日、11月24日、97年3 月3 日，而被告張適恆及
    陳廣鵬所補作之病歷，係於原告最後一次閱覽時始出現，益
    見該被告二人係於事後為圖掩飾其等在急救過程中之疏失，
    而予文過飾非之記載，此舉更加彰顯其二人之過失行為，且
    亦有刑事上公務上文書登載不實之偽造文書之罪嫌。
４、關於急救行為疏失部分：
(1)、按依金名圖書有限公司出版之「急救手冊」第40頁有關哈姆
    立克急救法記載：「患者失去知覺倒臥在地上，必須讓患者
    仰臥才能施救；救援者面對患者兩膝跨跪在兩側、兩掌重疊
    在患者上腹部中央向前下方很快地用力壓五下，然後到頭部
    檢查異物是否被壓出。」而本件依被告醫院與家屬溝通檢討
    會現場錄音譯文之記載觀之，被告廖若芳及工友即證人黃良
    田所施作之哈姆立克急救法，顯係在訴外人王許金蓮已經失
    去知覺之情況下所為，惟其等明知對於已經失去知覺之訴外
    人王許金蓮所施作之哈姆立克，必須讓訴外人王許金蓮採仰
    臥之姿勢才能施救，其二人竟未注意，仍對訴外人王許金蓮
    採以站立方式為之，致訴外人王許金蓮之哽塞益形嚴重，恐
    亦為導致訴外人王許金蓮成為植物人之原因之一。況以訴外
    人王許金蓮已成昏迷之狀況，被告廖若芳應即刻採用CPR 急
    救術，讓訴外人王許金蓮將哽塞物吐出為止，惟被告廖若芳
    卻對已喪失意識之訴外人王許金蓮施予站立式之哈姆立克，
    而未施以CPR ，致訴外人王許金蓮之哽塞益形嚴重成為植物
    人。又訴外人王許金蓮倒下時，被告廖若芳等人不思儘速通
    知醫師前來處理，先以錯誤之急救法予以施救，後又放任毫
    無醫學專業之工友，繼續為錯誤之施作，其等之疏失，已甚
    為明顯，與其後之急救無效導致成為植物人及死亡之結果，
    當有因果關係。
(2)、被告等人所提出之該院工友即證人黃良田基本救命術（BLS
    ）課程證照，實為被告臺大雲林分院自行發證，況該證照所
    載之發證日期為99年7 月23日，係在本件醫療疏失發生後。
    且於鈞院99年12月10日言詞辯論時，證人黃良田亦表示其從
    無實際急救經驗，當時訴外人王許金蓮之意識狀態他並不清
    楚，亦見被告臺大雲林分院提出黃良田之上開證照，乃因心
    虛臨訟而為。且在事發現場之護士即被告廖若芳、劉瑩真皆
    為國家授予合格證書之護理從業人員，卻放任證人黃良田以
    錯誤的哈姆立克法對危急之王許金蓮進行急救，顯然枉顧訴
    外人王許金蓮生命。
(3)、又於訴外人王許金蓮被送至急診室後，為求能恢復其呼吸，
    乃由被告張適恆行對訴外人王許金蓮為氣管內插管之醫療行
    為，而被告張適恆明知於插管後，應立即確認插管位置是否
    正確，以避免因插管過深成為單肺插管，進而導致王許金蓮
    發生食道壓力過大、氣胸、缺氧、對側肺塌陷等換氣不良影
    響。且以被告張適恆之醫療專業，又非不能注意，竟疏未注
    意，於訴外人王許金蓮在下午5 點40分送至急診室插管並急
    救後，竟於同日下午6 點50分許轉入加護病房後，始以胸部
    X 光對訴外人王許金蓮確認插管位置是否正確，待發現錯誤
    時，方予調整，然此已造成訴外人王許金蓮持續1 個多小時
    之單肺插管，而使缺氧情形惡化，終成植物人之不幸後果。
    此觀，被告臺大雲林分院加護病房所製作之訴外人王許金蓮
    病歷之記載「High airway pressu-re （＋）（TV only 20
    0ml IP 25cmH2O）；Breathing sound Lt'BS ▼；one-lung
    intubation suspected ；proof by CXR. Airway pressure
    oxygenation improved gradually after adjust ET tube
    position 」自明。
５、關於病歷記載部分：
(1)、按醫囑應於病歷記載或以書面為之，但情況緊迫時，得先以
    口頭方式為之，並於24小時內完成書面紀錄，醫療法第68條
    第3 項定有明文。本件原告等人於事發後3 次申請全部病歷
    （96年11月19日、96年11月24日、96年11月26日），惟申請
    的病歷中全無急救及插管紀錄，而於97年11月27日與被告臺
    大雲林分院院方代表座談檢討事發經過及處置方法時，經質
    問院方，當時院方坦承確實無病歷記載，直至97年3 月4 日
    第4 次向院方申請病歷影本後，才發現被告張適恆及陳廣鵬
    寫的急診病歷，該病歷顯然是在原告於96年11月27日提出質
    疑後才補寫，而該病歷上填寫的日期竟載事發當日之96年11
    月12日，又未就補寫之日期亦未明確載明。再查被告劉瑩真
    於護理紀錄上亦載明了96年11月28日後補96年11月12日小夜
    班之護理紀錄，皆是距事發已長達半個月之久，且病歷是在
    家屬質疑過後才寫，明顯為不實記載。
(2)、查閱王許金蓮於被告臺大雲林分院精神科病房住院期間的病
    歷紀錄亦大多闕如，主治醫師巡房紀錄亦僅偶有紀錄，大部
    分皆沒寫，但經原告向院方提出質疑後，其中空白巡房紀錄
    ，竟在96年11月27日後補上巡房紀錄。顯然該病歷是被篡改
    過的不實紀錄。況被告葉寶專於檢察官偵訊時明白表示訴外
    人王許金蓮何時住院已記不太清楚，然其何以於補寫訴外人
    王許金蓮之病歷時，卻還記得當時訴外人王許金蓮當時之病
    情，顯然不合邏輯、不符實情，應當是捏造無疑。
(三)、對於行政院衛生署醫事審議委員會（下稱醫審會）第000000
    0 號鑑定書（下稱鑑定報告）陳述意見如下：
１、就王許金蓮服用Solian等精神病藥物，是否為造成本件醫療
    事故發生之原因部分：
(1)、鑑定報告固指出服用Solian等精神病藥物在一般治療劑量下
    「罕見」吞嚥困難，然並未明確指出服用後完全不會發生吞
    嚥困難之副作用，而訴外人王許金蓮正好因使用假牙，故咀
    嚼能力較弱，此亦為其醫囑上載明需「剁碎飲食」之緣由，
    則被告葉寶專開立Solian等藥物與訴外人王許金蓮服用時，
    自應較一般王許金蓮更為注意其安全，就此而言，在被告葉
    寶專之用藥，即有所疏失。至鑑定報告上固然記載：「…在
    護理紀錄或是身體評估紀錄表都顯示病人可以自行進食，沒
    有紀錄顯示有噁心、嘔吐或吞嚥困難之現象…，而在11月8
    日調整藥物後之病歷紀錄，病人並未出現噁心、嘔吐、吞嚥
    困難或頭暈等身體不適情形，難以認定使用上述藥物有上述
    副作用」等語，然不論護理紀錄或病歷紀錄均為醫療人員業
    務上所記載，其內容是否詳實？有無疏忽之處？原為病人家
    屬所不得而知，自不能單憑護理紀錄或病歷紀錄所載之內容
    ，作為鑑定之唯一依據。
(2)、相關醫學文獻上明確記載服用Solian等精神病藥物皆有噁心
    、嘔吐、頭暈、運動失調、吞嚥困難等副作用，明顯與鑑定
    報告之說明不符，是該部分鑑定結果顯有瑕疵。另鑑定報告
    認為：「…發現病人是身體前傾，臉色發黑，對叫喚無反應
    ，而此一情形可能係意識喪失或呼吸停止或其他原因，難謂
    與其服用抗精神病劑具有因果關係」云云，乃鑑定人之推測
    之詞，且亦無法排除係服用上述藥物所造成，鑑定報告認無
    因果關係，自嫌率斷。
２、關於施行哈姆立克之方式部分：
    依鑑定報告記載「哈姆立克急救法乃是應用於異物阻塞呼吸
    道，以外力擠壓患者上腹部，…。當病人意識喪失時，則保
    護病人平躺於地上，…」此屬醫療常規。本件訴外人王許金
    蓮於事發時已完全失去意識，對其施以哈姆立克之方式，自
    應如同前述，然被告廖若芳在明知訴外人王許金蓮已經失去
    知覺情況下，竟疏未注意，未讓訴外人王許金蓮採仰臥進行
    施救，仍使訴外人王許金蓮以站立姿勢為之，致訴外人王許
    金蓮之哽塞更嚴重，又未即時施以心肺復甦術，其等之疏失
    ，已甚為明顯。且醫審會之鑑定報告一方面認為訴外人王許
    金蓮之情形應以躺姿進行哈姆立克法，另方面又以僅護士一
    人在場之故，即當然可以犧牲訴外人王許金蓮獲得正確醫療
    行為之權益，此項鑑定結論因人設事，顯屬偏坦，毫無參考
    價值。況依之前在場之工友即證人黃良田之證述，本件事發
    當時，現場至少有3 人，即被告廖若芳、劉瑩真及證人黃良
    田，並無因只有護士1 人，而不能讓訴外人王許金蓮以躺姿
    進行哈姆立克急救法之情形，醫審會之上開鑑定報告就此亦
    有未完全了解事實而為鑑定之缺失。又現場護士即被告廖若
    芳及劉瑩真二人皆為國家授予合格證書的護理從業人員竟將
    危急的王許金蓮交由一位無實際急救經驗及醫學專業之工友
    黃良田，復放任黃良田以錯誤方式進行急救，渠等疏失之事
    實更斟明確，上開醫審會鑑定報告，對此亦隻字未提，顯有
    鑑定不周延之處。
３、有關延誤救治部分：
(1)、就施行高級心肺復甦術（ACLS）方面，醫審會鑑定報告認為
    「病人移至急診時，始施行高級心肺復甦術（ACLS) 及插管
    ，並建立靜脈輸液管道，及監測動脈血氧飽和度及心電圖監
    測，就醫學而論，應可提早施行高級心肺復甦術（ACLS) 」
    、「病人於病房內施行基礎心肺復甦術，據病歷所述於37秒
    內移至急診室施行高級心肺復甦術及插管，揆諸醫理應可提
    早施行高級心肺復甦術」，其說法固然含蓄，然以一醫學中
    心而言，鑑定意旨顯然認為此部分程序之施行過慢，造成訴
    外人王許金蓮嚴重缺氧及導致日後缺氧性腦病變之神經障礙
    ，被告等人顯難免其疏失之責任。
(2)、本件訴外人王許金蓮因食物哽塞窒息倒下時，被告廖若芳及
    劉瑩真除應緊急進行急救外，並應儘速通知相關急救之醫師
    前來處理，惟竟於事發後5 分鐘，始通知該院9595專線，呼
    叫醫師至現場處理，待9595中心主任即被告林昭維及精神科
    值班醫師即被告陳廣鵬趕赴現場，距事發時間已有7 、8 分
    鐘之久，而錯失救治食物哽塞病人之黃金時間。被告廖若芳
    及劉瑩真未能一面急救，一面儘速通報9595催促醫師到場，
    其等之通報時間顯然有所延遲，而錯失由醫師到場進行高級
    緊急醫療照護之黃金時間，過失情結已甚明顯。惟醫審會上
    開鑑定報告就此並未加以說明，自嫌缺漏。
(3)、就被告等人未在事發現場旁之治療室進行急救，反而捨近求
    遠，將訴外人王許金蓮送至急診室始施行高級心肺復甦術部
    分，醫審會上開鑑定報告固稱「據2008年臺大醫院雲林斗六
    院區院內9595急救小組施行細則，病人施行心肺復甦術可轉
    急診『續』處理，病人轉至急診續行心肺復甦術，並無違反
    該院9595施行細則」云云，然此項結果有如下問題：
、本件事發時間係在2007年，被告臺大醫院雲林分院斗六院區
    9595急救小組施行細則係在2008年才制定，此以事後訂之細
    則來規範先前發生之事件，顯屬倒果為因，其鑑定結論，完
    全不值得參考。且被告臺大雲林分院於本件事發後，匆匆制
    定本項細則，豈非此地無銀三百兩，欲蓋彌彰，其自認有所
    過失，亦甚明確。
、又新訂之該項規則，既係說明心肺復甦術可轉急診『續』處
    理，其意自應為9595小組需先在事發現場對王許金蓮施以必
    要之救治後，如情況允許，始可轉急診續行處理，惟依被告
    等人對於本件之處理方式觀之，渠等一到現場，根本未加考
    慮訴外人王許金蓮之實際情況，即毫無猶豫一昧將訴外人王
    許金蓮推送至甚遠之急診室進行高級心肺復甦術，渠等顯然
    違反該項細則，且造成對訴外人王許金蓮延誤救治之結果。
、再被告等人就此部分有無過失，鑑定機關原應本於其公正之
    立場，以一般醫療機構所為相同程序時之過程，審酌被告等
    將訴外人王許金蓮送至急診室急救之行為是否妥適，惟鑑定
    機關捨此不為，竟全然以被告臺大雲林分院斗六院區所制定
    之細則，作為判斷被告等人有無過失之唯一依據。換言之，
    鑑定機關以被告臺大雲林分院事後制定之規則來判定被告等
    人有無疏失，不僅係球員兼裁判，由此想釐清真相，亦無異
    於緣木求魚，何公平之有？
(4)、另參考臺大雲林分院9595急救小組醫師即被告林昭維於檢察
    官偵查中陳稱，從臺大雲林分院精神衛生大樓一樓電梯口至
    急診室（共約134 公尺）只需時36秒，如加上三樓至一樓在
    電梯裡的15秒（檢察官至現場實際測量），則被告林昭維與
    王許金蓮相遇，至王許金蓮推送至急診室共需時51秒。再依
    被告張適恆所補寫之插管記事，明白寫著插管時間（到達急
    診室立即插管）是下午5 點40分，由此可推知被告林昭維到
    達精神衛生大樓三樓事發現場之時間是5 點39分1 秒，亦即
    被告林昭維到達現場的時間，距9595急救小組電話廣播時間
    之下午5 點35分，已有4 分1 秒，而距事發時間之下午5 點
    30分，已有9 分1 秒，其有延誤對訴外人王許金蓮之救護時
    間，更形明確。
４、有關事後補記病歷部分：
    依醫審會上開鑑定報告記載「病人現場施行基礎心肺復甦術
    （BLS)於37秒內移至急診施行高級心肺復甦術(ACLS)及插管
    ，而事發當時並未有馬上記錄而於事後方行補記，並不符一
    般醫療常規。」雖事後補記病歷未必與王許金蓮之傷害或死
    亡有所關連，然此項鑑定結果，已點出被告等人就其份內之
    醫療行為態度輕忽，且有事後美化病歷，以逃避其等過失責
    任之嫌。
５、就訴外人王許金蓮死亡結果與被告等人之行為有無因果關係
    部分：
(1)、醫審會鑑定報告於此部分謂「病人腦神經障礙乃因循環呼吸
    衰竭所致之缺氧性腦病變，其死亡原因為敗血症及與家屬拒
    絕進一步診治有關，而與初始之醫療並無因果關係。」云云
    ，此項鑑定結果顯係避重就輕，未能針對送鑑定之問題說明
    ，並為被告等人尋找開脫之理由。該鑑定文內所稱「初始之
    醫療」所指為何？是否係指對於訴外人王許金蓮精神病所為
    之醫療？若係如此，則與死亡本無關係，原告欲請求鑑定者
    ，係被告等人有關照護及急救等行為，是否造成訴外人王許
    金蓮最終成為植物人？又訴外人王許金蓮死亡與其成為植物
    人有無關係？鑑定機關不針對問題回答，其此部分鑑定結論
    亦無參考價值。
(2)、有關訴外人王許金蓮成為植物人後，相關醫療行為及家屬（
    即原告等人）決定之說明：
、因本件於訴外人王許金蓮經急救後，臺大雲林分院告知家屬
    訴外人王許金蓮腦部因缺氧受損，已呈植物人狀態，無恢復
    機會，原告等人經一再確認，為避免造成對訴外人王許金蓮
    進一部傷害而忍痛簽立不予心肺復甦術同意書。
、植物人本來就咳痰能力不佳，且病人是否拔管乃由醫師評估
    後決定，並非家屬所能控制，家屬僅能被動地等待通知。訴
    外人王許金蓮於96年12月7 日拔管後，直至97年1 月9 日經
    臺大雲林分院評估並建議家屬，謂訴外人王許金蓮情況穩定
    可轉送該院附設護理之家，該護理之家並有專業醫護人員在
    內留守。原告等人聽從院方勸導，先將訴外人王許金蓮送往
    該院護理之家。嗣於97年4 月15日，訴外人王許金蓮因肺炎
    合併敗血症再送至被告臺大雲林分院急診後，復返回護理之
    家，絕非如鑑定報告所稱家屬拒讓王許金蓮住院。
、王許金蓮又於97年5 月11日因敗血症及腸胃出血，再次轉送
    被告臺大雲林分院急診，因當時訴外人王許金蓮已呈現昏迷
    、休克之瀕死狀態，院方一再告知家屬，急救只是增加病人
    之痛苦，家屬才忍痛放棄積極侵入性治療，此並非家屬所願
    ，換言之，家屬係至訴外人王許金蓮病危時才決定放棄CPR
    ，乃基於救治無望，為免造成病人痛苦，所做出不得不的決
    定，且亦為被告醫院所規勸，當不能以此作為訴外人王許金
    蓮死亡之原因。
、綜上所述，本件訴外人王許金蓮從可從容進食、自由行動，
    到因食物哽塞，導致心跳、呼吸停止，進而因被告等人急救
    延誤，造成訴外人王許金蓮因缺氧性腦病變成為植物人，其
    間因果關係相當明確。再者，因植物人需長期臥床，其抵抗
    力不佳，極易導致肺炎、上消化道壓力性潰瘍併出血等症狀
    ，前因後果環環相扣，終致訴外人王許金蓮因休克而急救無
    效死亡。質言之，訴外人王許金蓮自可行動、從容進食到因
    急救無效而死亡，一直都是居住在被告臺大雲林分院內，其
    相關治療也均由被告等醫院醫師負責，鑑定機關妄下結論，
    率認訴外人王許金蓮死亡是因家屬拒絕進一步診治有關，明
    顯違背事實。況病人在急診醫師急救無效死亡，與病人有無
    入院、家屬有無簽署不予心肺復甦術同意書，原即完全無關
    ，鑑定結論未能窺其全貌，予以分割認定，亦在迴護被告等
    人，實徒增紛擾。
(四)、按醫師或醫院提供特殊之醫療技能、知識、技術與病患訂立
    契約，為之診治疾病，係屬醫療契約，其契約性質為何，固
    不無疑問，惟我國學說及實務見解通常均認為係屬委任契約
    或近似於委任契約之非典型契約，是病患與醫師或醫院之間
    ，通常均應成立委任契約。另按因可歸責於債務人之事由，
    致為不完全給付者，債權人得依關於給付遲延或給付不能之
    規定行使其權利。債務人之代理人或使用人，關於債之履行
    有故意或過失時，債務人應與自己之故意或過失，負同一責
    任，但當事人另有訂定者，不在此限。債務人因債務不履行
    ，致債權人之人格受侵害者，準用民法第192 條至第195 條
    及第197 條之規定，負損害賠償責任，民法第227 條、第22
    4 條、第227 條之1 分別定有明文。次按因故意或過失，不
    法侵害他人之權利者，負損害賠償責任。受僱人因執行職務
    ，不法侵害他人之權利者，由僱用人與行為人連帶負損害賠
    償責任，民法第184 條第1 項前段、第185 條第1 項本文、
    第188 條第1 項前段亦分別規定甚明。本件被告葉寶專等人
    於執行業務時，竟疏未注意而造成訴外人王許金蓮意外成為
    植物人，係屬加害給付之類型，同時亦構成侵害訴外人王許
    金蓮身體之共同侵權行為，而被告葉寶專等人為被告臺大雲
    林分院僱用之醫護人員，則被告臺大雲林分院自應就其受僱
    人之過失，與被告葉寶專等人負連帶賠償責任。
(五)、原告王濬昌自訴外人王許金蓮發生本件醫療事故，變成植物
    人，而後因病逝世，總計花費醫療住院費用、喪葬費用及精
    神慰撫金等共計新臺幣（下同）3,692,445 元，明細如下：
１、醫療住院費用295,355元：
    訴外人王許金蓮因本件醫療事故住院治療，原告王濬昌支出
    醫療住院相關費用總計有295,355 元。
２、喪葬費用397,090元：
    訴外人王許金蓮因本件醫療事故變成植物人，嗣後因病逝世
    ，原告王濬昌支出喪葬費用397,090 元。
３、精神慰撫金3,000,000元：
    原告王濬昌係訴外人王許金蓮之配偶，無奈完整美滿之家庭
    遭此劇變，精神上之痛苦非筆墨所能形容，其基於配偶親密
    關係之身分法益遭破壞，依民法第195 條第3 項之規定，自
    可請求被告給付非財產上之損害賠償3,000,000 元。
(六)、又原告王佳琪、王鎮南、王盈彩係訴外人王許金蓮之子女，
    本正值報養母恩之時，豈料因被告等人業務過失，致訴外人
    王許金蓮成為植物人，嗣並因病逝世，原告王佳琪、王鎮南
    、王盈彩頓失慈母，其內心所受之痛苦，可見一般，則基於
    親子關係之身分法益亦遭破壞，依民法第195 條第3 項之規
    定，自分別可請求相當之非財產上之損害賠償1,000,000 元
    。
(七)、並聲明：1.被告應連帶給付原告王濬昌3,692,445 元，及自
    起訴狀繕本送達翌日起至清償日止，按週年利率百分之5 計
    算之利息。2.被告應連帶給付原告王佳琪、王鎮南、王盈彩
    各1, 000,000元，及自起訴狀繕本送達翌日起至清償日止，
    按週年利率百分之5 計算之利息。3.訴訟費用由被告等連帶
    負擔。4.願供擔保請准宣告假執行。
二、被告則以：
(一)、訴外人王許金蓮為慢性精神病患，其病情在精神科主治醫師
    專業評估下，給予長期藥物治療，其用藥之種類與數量均符
    合醫療常規，並無不當。訴人人王許金蓮在治療期間，亦未
    有進食吞嚥困難之情形，此有病歷以及護理紀錄可稽。而其
    於96年10月29日住院期間曾發生頭暈跌倒，僅係其晚上起來
    如廁所發生之偶發狀況，並無法證明係藥物使用之種類與劑
    量所引起。即便有增加用藥情形，其用藥之種類與數量亦在
    符合醫療常規下所開立，並經醫審會鑑定在案，故被告葉寶
    專所開立之用藥並無不當，應無任何疏失。
(二)、96年11月12日下午5 時30分許，訴外人王許金蓮發生意外當
    時，共有27名慢性病患位於精神科大樓3 樓大廳公共區域用
    膳，當時並有被告劉瑩真位於面對所有病患之護理站，以便
    隨時觀察所有病患之情況，另被告廖若芳則位於旁邊之病房
    待命，隨時監控、處理病患之突發狀況。而王許金蓮發生突
    發性病情變化，護理人員一發現病人之情形有異，除當場立
    即進行急救處理外，並同時立即召喚9595急救小組前往協助
    急救。因病人當時係在進食之情形下發生意外，惟恐係有異
    物堵塞喉嚨之情形，因此，當時除嚴密觀察病人之生命現象
    外，並有先施行哈姆立克急救法，惟施以哈姆立克法急救僅
    係急救過程的步驟之一，在場醫療人員亦有同時進行其他急
    救措施。況且當時事發突然，且基於訴外人王許金蓮體重之
    緣故，被告廖若芳難以抱住訴外人王許金蓮進行急救，故由
    證人黃良田協助抱住訴外人王許金蓮，並在醫護人員指示下
    協助進行哈姆立克急救法，而證人黃良田為醫院安全戒護員
    ，並非原告所稱之工友，其本身即受有哈姆立克急救、心肺
    復甦術等急救專業訓練，並領有基本救命術（BLS ）訓練課
    程證照（證照為每年換發）。且證人黃良田於99年12月10日
    於鈞院言詞辯論時亦證稱其每年均有做CPR 相關訓練，並非
    如原告所稱係屬無急救訓練之人。原告誤以為哈姆立克急救
    法係當時急救人員主要且唯一急救之方式，並就此多所指摘
    ，已有誤解。況為了搶急救時機，除了持續急救外，護理人
    員並把訴外人王許金蓮送上推床往急診送，因急診室設備完
    善且與病房距離不遠。在電梯口遇到9595急救小組之醫護人
    員趕到，於是立即由9595小組接手急救工作。整個急救過程
    並無任何延誤，在急救過程中，並已注意訴外人王許金蓮並
    無異物阻塞呼吸道之情形。又在將訴外人王許金蓮轉送急診
    過程中（僅花費36秒鐘之時間），已給予氧氣面罩Ambu，並
    確認其口中無異物阻塞，經先行處理後，訴外人王許金蓮肺
    部已均勻擴張、呼吸道已打開，並無呼吸道阻塞的問題。綜
    上，在發現訴外人王許金蓮發生緊急狀況後，哈姆立刻急救
    法僅係急救的步驟之一，被告等人同時亦進行其他一連串之
    急救措施。何況訴外人王許金蓮事後經判定，亦非異物哽塞
    致呼吸困難之情形，僅係於吃飯時發生突發性病情變化。且
    原告亦無法證明被告施行哈姆立克急救法與王許金蓮成為植
    物人有何因果關係存在。另醫護人員在推送訴外人王許金蓮
    前往急診室過程中已給予其持續胸部按摩以及面罩給氧（
    Ambu），此時之急救措施亦為適當，並無違反醫療常規。何
    況BLS 本為ACLS之前置程序，成人高級心臟救命術（ACLS）
    準則強調，心臟停止之治療重點是不間斷的壓胸，氣管內管
    置放並不優先。足徵本件在第一時間，被告等護理人員對於
    訴外人王許金蓮之處置並無違反醫療常規。
(三)、急救小組與護理人員迅速將訴外人王許金蓮送至急診室，急
    診醫師立即對訴外人王許金蓮繼續急救，給予置入氣管內管
    、心電圖監視器以及點滴注射建立給藥途徑，並嚴密觀測其
    生命現象，經急救後病患恢復心跳。於急診室中，訴外人王
    許金蓮於6 時4 分，其又再度出現心跳停止之情形，於是再
    給予CPR 急救，並將收治於加護病房。因此，被告張適恆醫
    師在急診室之急救並無違反醫療常規：
１、在急診室，被告張適恆為訴外人王許金蓮插管後，立即有進
    行聽診之程序，當時訴外人王許金蓮兩側肺部呼吸聲對稱，
    並無任一側呼吸聲減弱之情形，其肺部擴張正常。因訴外人
    王許金蓮之病況危急，在置入氣管插管後，護理同仁持續反
    覆經由氣管內管對訴外人王許金蓮進行抽吸分泌物（suctio
    n ）的動作，發現其氣管內管中抽出粉紅色泡沫痰（即典型
    肺水腫之徵候）。因此，可知訴外人王許金蓮本身肺部已有
    病變，當時雖經氣管內管維持呼吸道之通暢，並持續給氧氣
    ，惟當時之血氣濃度雖低，乃係訴外人王許金蓮急救過程中
    本身病情所呈現之情形，被告張適恆所為之插管並無不當之
    情形。
２、由訴外人王許金蓮之胸部X 光顯示，被告張適恆在急診室內
    所為插管之插管尖端位置以及氣球位置並未進入單側肺部，
    而仍在支氣管分支（carina）以上，並無氣管內管深入到單
    肺之氣管內，而導致單側肺臟無法得到足夠空氣，導致肺塌
    陷之單肺插管情形，本件氣管內管亦未在食道中，並無插管
    不當之情形。經查，本院加護病房住院醫師確有在訴外人王
    許金蓮的病歷上記載單肺插管之字眼，惟該記載純係住院醫
    師之記載，並非即謂對訴外人王許金蓮所為之插管確為醫學
    上所稱之單肺插管。被告張適恆醫師為主治醫師，復在雲林
    地檢署檢察官偵訊後詳為審視訴外人王許金蓮之胸部X 光片
    ，確認本件對訴外人王許金蓮之插管並無前揭氣管內管深入
    到單肺支氣管內之單肺插管情形。
３、綜上，訴外人王許金蓮在臺大雲林分院精神科病房內發生了
    不可預見的心跳停止，經本醫院9595急救小組搶救，在1 分
    鐘之內（錄影帶顯示僅36秒）即將其推至急診室接受積極處
    置，經急救後並恢復心跳，並且在轉送加護病房後並未再出
    現心跳停止的情形，急救過程並無任何遲延之消極不作為。
    被告張適恆醫師亦無疏失可言。
(四)、訴外人王許金蓮在送到急診時，經醫師積極搶救後，已經插
    入氣管內管並打上氣球，此時訴外人王許金蓮新的呼吸管道
    已經建立並通暢。而在急救過程，其口腔內之假牙亦未有掉
    落或鬆動而造成呼吸道阻塞之情形。至於訴外人王許金蓮因
    係於進食中發生意外，其後口中固殘留部分米粒，惟其係清
    除口腔異物後所殘留下來之少數米粒，此並不會阻塞訴外人
    王許金蓮已經接受內管插管之呼吸道，對本件王許金蓮變成
    植物人之結果並無影響。原告之指摘與事實並不相符。
(五)、被告林昭維醫師當天為9595急救小組之當值醫師，當日9595
    急救小組在精神科病房三樓電梯口遇到遭推送急救之訴外人
    王許金蓮，在評估下將其推往距離不到1 分鐘路程，設備卻
    更完備的急診室進行處置。何況在整個過程中，急救人員已
    持續注意訴外人王許金蓮之口中並無異物阻塞呼吸道之情形
    ，並給予Ambu氧氣灌注，並指示急診室護理長持續地對訴外
    人王許金蓮施以胸部按壓，訴外人王許金蓮之肺部方以得到
    充分氧氣供應，被告林昭維醫師之處置並無違反醫療常規。
(六)、原告所稱被告廖若芳及劉瑩真事發後5 分鐘始通報9595急救
    小組並不正確，蓋被告廖若芳及劉瑩真於事發當時已立即通
    報9595急救小組並當場對訴外人王許金蓮施以心肺復甦術。
    另被告劉瑩真所製作之護理紀錄雖記載當日17時30分發現訴
    外人王許金蓮發生突發狀況之時間實不能加以確定，因為17
    時30分僅係被告廖若芳之大略估計，實際時間可能已超過17
    時30分。況且當時情形緊迫，被告廖若芳於第一時間即對訴
    外人王許金蓮採取緊急施救措施，護理紀錄為其進行急救後
    憑記憶所加以紀錄，故僅係以粗估之時間為記載，當與真正
    發生時間有所誤差。且護理人員認知之時間不一定與正確時
    間相同，例如護士手錶與醫院時鐘有數分鐘之誤差。又被告
    廖若芳及劉瑩真所施行之哈姆立克急救以及心肺復甦術亦為
    高級心肺復甦術之前置程序，且立即將訴外人王許金蓮送至
    設備較完善之急診室急救，並無延誤後續施行高級心肺復甦
    術之黃金急救時間。本醫院9595急救小組係在途中（即在精
    神科病房三樓電梯口）遇見訴外人王許金蓮正在送往急診室
    途中，當時9595急救小組主任即被告林昭維醫師考量到將病
    床推至病房或急診室之距離相當，且為了對訴外人王許金蓮
    為完善之後續處理，決定將訴外人王許金蓮送至設備完善之
    急診室，此一決策過程完全符合醫院急救小組急救流程，且
    係為了給予訴外人王許金蓮完善之急救治療之需，並無過失
    可言。又醫護人員早於事發當時於現場對訴外人王許金蓮持
    續進行基礎心肺復甦術（BLS ），並在9595急救小組將其送
    至急診大樓之時間內已持續對王許金蓮施行Ambu bagging（
    甦醒囊按壓）以及胸外按壓之處置，並未延誤任何黃金急救
    時間，況且BLS 本來即為ACLS之步驟之一，醫護人員先行實
    施BLS 之行為完全符合醫療常規，並無所謂的「未儘速實施
    高級心肺復甦術（ACLS），致延誤急救黃金時間」之情形。
    再者，本事件之發生因係出於突發狀況，因此，醫護人員不
    可能再同一時間施行急救又同時記載病歷，故醫護人員於事
    後若有增刪病歷之記載，係屬合理。醫療法第68條亦規定病
    歷或紀錄本得刪減，何況病歷修正更改處均屬真實且均有醫
    謢人員簽名並記載日期，故病歷並無登載不實之情形，故原
    告僅以病歷日後有所增補，即遽論病歷有不實記載之情形，
    恐有誤解。
(七)、按損害賠償之債，以有損害之發生及有責任原因之事實，並
    二者之間，有相當因果關係為成立要件。故原告所主張損害
    賠償之債，如不合於此項成立要件者，即難謂有損害賠償請
    求權存在（最高法院48年臺上字第481 號判例要旨參照）。
    次按損害賠償之債之成立，其損害之發生與有責任原因事實
    間，所謂相當因果關係，係指依經驗法則，綜合行為當時所
    存在之一切事實，為客觀之事後審查，在一般情形上，有此
    環境、有此行為之同一條件，足以發生同一之結果者，該條
    件即為發生結果之相當條件，其行為與結果為有相當之因果
    關係。反之，若在一般情形上，有此同一條件存在，依客觀
    之審查，不必皆發生此結果，該條件與結果尚非相當，而僅
    屬偶發之事實，其行為與結果間即難認為有相當因果關係（
    最高法院96年度臺上字第2032號判決意旨參照）。本件依據
    醫審會鑑定報告：「病人腦神經障礙乃因循環呼吸衰竭所致
    之缺氧性腦病變，其死亡原因為敗血症及與家屬拒絕進一步
    診治有關，而與初始之醫療並無因果關係。」足徵，本件訴
    外人王許金蓮之死亡結果，與臺大雲林分院醫護人員施行之
    醫療行為間並無因果關係。又安寧緩和醫療是為減輕或免除
    末期病人之痛苦，施予緩解性、支持性之醫療照護，與本件
    之情形不同，原告所援引之證據均與本件無關。本件訴外人
    王許金蓮最終之死亡結果，係屬無可避免之情形，被告臺大
    雲林分院基於尊重訴外人王許金蓮及家屬之意願，而未再施
    以急救，係為避免無意義的生命延續並增加訴外人王許金蓮
    及家屬之痛苦。惟此並不影響訴外人王許金蓮死亡之因果關
    係認定，故醫審會鑑定意見雖記載訴外人王許金蓮之死亡原
    因為「家屬拒絕進一步診治有關」，惟此並不影響訴外人王
    許金蓮之死亡原因實為敗血症之認定，且此死亡原因亦與初
    始之醫療並無因果關係。
(八)、退萬步言，縱認為被告等人有醫療疏失，依法應負賠償責任
    ，然原告所請求之喪葬費用及精神慰撫金過高：
１、喪葬費用部分：
    按「殯葬費為收殮及埋葬費用，其賠償範圍應以實際支出之
    費用，並斟酌被害人當地之習俗、被害人之身分、地位及生
    前經濟狀況決定之」（最高法院92年度臺上字第1427號判決
    意旨參照）。另按「被害人所需殯葬費，應衡量其身份、地
    位及經濟狀況與實際上是否必要而定之。」（參照最高法院
    45年度臺上字第420 號判決意旨）。故並非原告所列之喪葬
    費用皆一律得請求賠償，仍應審酌實際上是否有支出之必要
    及被害人之身份、地位、經濟狀況等情形而定之，本件姑不
    論原告所提出之禮儀服務請款單是否正確可信，然其中所列
    之道士、地理師、告別式場依照訴外人王許金蓮之身份、地
    位及生前之經濟狀況，是否為實際上所必要，容有疑問，應
    予扣除。
２、精神慰撫金部分：
    醫學技術有時而窮，醫療行為之從事並非因此獲取利潤，又
    面臨較多之風險，縱有損害，其有責性相對較低，故原告就
    精神慰撫金之請求實屬過高。縱使認為被告等人之急救及醫
    療行為有過失，然而被告等人之行為皆在努力救治訴外人王
    許金蓮，其等對於訴外人王許金蓮之急救及治療皆已盡最大
    之努力，對於訴外人王許金蓮發生成為植物人及死亡之結果
    更非樂見，加上訴外人王許金蓮於本件事發前已因精神疾病
    長期住院治療，並未與原告等人共同生活，考量到被告等人
    之努力救治行為及訴外人王許金蓮與原告等人之生活關係，
    訴外人王許金蓮成為植物人及死亡之結果對於原告之精神上
    影響應無原告所述如此重大，故原告就精神慰撫金之請求實
    屬過高。
(九)、再者，本件被告張以承醫師並非當日值班醫師，亦非9955急
    救小組當值醫師，因當日適逢下班，聽到廣播，遂自告奮勇
    加入協助急救病人，義行可風。在急救過程中，被告張以承
    醫師善盡客觀注意義務，急救過程亦無任何疏失。對於此種
    見義勇為之義行，原告非但不予感激，甚至對被告張以承醫
    師提起請求損害賠償之訴，顯不適當。
(十)、並聲明：1.原告之訴駁回。2.訴訟費用由原告負擔。3.如受
    不利之判決，願供擔保請准宣告免為假執行。
三、兩造爭執事項：
(一)、被告葉寶專所開立之Solian、Seroquel、Winsumin等藥物，
    是否會對病患產生噁心、嘔吐、頭暈、運動失調及吞嚥困難
    等副作用？其將上開藥物開立與訴外人王許金蓮服用有無過
    失？
(二)、被告廖若芳、劉瑩真於96年11月12日下午5 時30分許照顧訴
    外人王許金蓮用餐時有無過失？
(三)、被告廖若芳、劉瑩真在精神科病房內對訴外人王許金蓮施以
    哈姆立克法及其他急救措施，有無過失？
(四)、被告廖若芳、劉瑩真有無延誤通報該院9595救援網，而有延
    誤急救時間之過失？
(五)、被告林昭維、陳廣鵬及張以承，選擇將訴外人王許金蓮推至
    該醫院急診室進行急救，且於到達急診室後始插氣管內管給
    氧，是否導致搶救訴外人王許金蓮之時間延誤。
(六)、被告張適恆對被害人王許金蓮插管急救，是否插管位置不當
    ，造成單肺插管？若是，被告張適恆是否疏未發現有單肺插
    管之情形，而延誤予以調整，造成訴外人王許金蓮缺氧之情
    形更形嚴重？
(七)、被告等人若有過失，其等之過失與訴外人王許金蓮最終成為
    植物人及死亡之結果有無因果關係？
四、本院之判斷：
(一)、本件經送醫審會鑑定被告等是否有原告所指之各點疏失，業
    經醫審會以該會編號0000000 號、099239號等鑑定書（下稱
    系爭醫審會0000000 號鑑定書、099239號鑑定書），回復鑑
    定意見在案。又依醫療法第98條規定，中央主管機關應設置
    醫事審議委員會，醫事審議委員會任務之一為受理司法或檢
    察機關之委託鑑定，故醫事審議委員會為受理司法鑑定之法
    定機關。又依醫療法第100 條規定，醫事審議委員會委員，
    應就不具民意代表、醫療法人代表身分之醫事、法學專家、
    學者及社會人士遴聘之，其中法學專家及社會人士之比例，
    不得少於3 分之1 。可知醫事審議委員會係由具有相關知識
    、經驗之學者及專家所組成之合議機構，經由專業性的討論
    、辯證，所得之鑑定意見應屬嚴謹。再依據醫療法第67條第
    1 項規定：「醫療機構應建立清晰、詳實、完整之病歷。前
    項所稱病歷，應包括下列各款之資料：一、醫師依醫師法執
    行業務所製作之病歷。二、各項檢查、檢驗報告資料。三、
    其他各類醫事人員執行業務所製作之紀錄。」可見病歷記載
    為臨床檢查、診斷及治療之客觀紀錄，為醫療鑑定之重要依
    據。本件醫審會係依據訴外人王許金蓮之臺大醫院雲林分院
    病歷記載為鑑定，應具客觀性。故本院認為醫事審議委員會
    之鑑定意見大部分為可採，至於本院認為不可採部分，亦說
    明如下。
(二)、被告葉寶專所開立之Solian、Seroquel、Winsumin等藥物，
    應不會對病患產生噁心、嘔吐、頭暈、運動失調及吞嚥困難
    等副作用，其將上開藥物開立與訴外人王許金蓮服用並無過
    失：
    本件系爭醫審會0000000 號鑑定書鑑定意見認為「Solian為
    第二代抗精神病藥物，建議治療劑量約在每天400~ 800mg，
    最高劑量不能超過1200 mg 。一般而言，噁心、嘔吐或頭暈
    等副作用只是偶爾發生，而運動失調多與藥物劑量增加相關
    ，在一般治療劑量下罕見吞嚥困難。Seroquel亦屬第二代抗
    精神病藥物，建議治療劑量每日400~800mg ，頭暈或嗜睡是
    常見的副作用，但表現在消化系統上的副作用多以口乾或便
    秘為主，少有噁心及嘔吐之情形，在一般治療劑量下，運動
    失調及吞嚥困難亦罕見。Winsumin屬於低效價第一代抗精神
    病藥物，每日治療劑量約50~300mg，最高不超過1000 mg ，
    除治療精神病外，亦可用於治療噁心或嘔吐之症狀，頭暈或
    嗜睡是其常見副作用，但運動失調或吞嚥困難大多出現在高
    劑量或長期使用。一般而言，使用上述藥物，並無建議一定
    要在飯前或飯後服用，其藥物副作用亦與飯前或飯後服用無
    關。由病歷紀錄上，在入院時就有剁碎飲食的醫令，而在護
    理紀錄或是身體評估紀錄表都顯示病人可以自行進食，攝食
    狀況都可以有" 佳" 至" 優" 的程度，沒有紀錄顯示有噁心
    、嘔吐或吞嚥困難之現象。而96年9 月26日入院體重為59公
    斤，11月10日體重為62公斤，所以假使病人有因使用假牙造
    成咀嚼困難之情形，在剁碎飲食的安排下，仍可正常進食。
    在意外發生前也未出現有噁心、嘔吐或吞嚥困難之情形，加
    上病人主要住院原因為情感性精神分裂症，為緩解其精神症
    狀，使用抗精神病藥物治療，符合醫療常規。在11月8 日調
    整藥物後之病歷紀錄，病人並未出現噁心、嘔吐、吞嚥困難
    或頭暈等身體不適情形，難以認定使用上述藥物有上述副作
    用。而在96年11月12日17：25病人仍能自行排隊領取便當並
    進食，96年11月12日17：30發現病人是身體前傾，臉色發黑
    ，對叫喚無反應，而此一情形可能係意識喪失或呼吸停止或
    其他原因，難謂與其服用抗精神病劑具有因果關係。」等情
    ，本院認為上開鑑定意見為可採。原告雖主張訴外人王許金
    蓮於96年10月29日住院期間，曾發生頭暈跌倒事件，並舉病
    歷1 紙為證（本院卷(二)第19頁）。惟頭暈之因素頗多，或可
    能係長期住院臥床所造成，亦可能係王許金蓮當時身體狀況
    不佳所造成，並無證據證明王許金蓮此次頭暈跌倒係服用So
    -lian 、Seroquel、Winsumin等藥物之副作用所致。況依據
    被告葉寶專於96年11月8 日調整藥物後之病歷紀錄，訴外人
    王許金蓮於調整用藥後即未曾出現噁心、嘔吐、吞嚥困難或
    頭暈等身體不適情形，故難以認定使用上述藥物有上述副作
    用。因而，被告葉寶專將上開藥物開立與王許金蓮服用並無
    過失，已可認定。
(三)、被告劉瑩真於96年11月12日下午5 時30分許，照顧訴外人王
    許金蓮用餐時應有過失：
    本件系爭0000000 號鑑定書鑑定意見雖認為「病人或有咀嚼
    困難之情形，惟在先前長期住院期間使用剁碎食物，病人均
    可自行正常進食與活動，而住院病歷中的護理紀錄、跌倒危
    險性與身體評估表，也未有出現因抗精神病藥物引起副作用
    導致噁心、嘔吐、頭暈、運動失調及吞嚥困難之情形。於96
    年11月12日17：25病人仍能自行排隊領取便當並進食，難謂
    護士於醫療照護上有所疏失。」等情（本院卷(一)第73頁背面
    ）。惟被告廖若芳、劉瑩真於照顧有咀嚼困難情況之病患，
    應隨時、密切注意病患之進食狀況，並不能以「病患於住院
    期間未有出現因抗精神病藥物引起副作用導致噁心、嘔吐、
    頭暈、運動失調及吞嚥困難之情形，且能自行排隊領取便當
    並進食」即疏於注意病患進食時是否發生哽塞，故上開鑑定
    意見似有率斷之虞。又證人黃良田於本院99年12月10日審理
    時雖證稱：當天我在病房從事安全戒護工作，那天我進去病
    房時病患都已經在吃飯了，好像都沒有異狀，後來是我及被
    告劉瑩真發現王許金蓮噎到的，發現的時間很快我拿一下東
    西，轉過頭來，就發現了等語（本院卷(一)第231 頁）。惟依
    據被告劉瑩真所製作之病歷記載：「at5:30pm突然發現個案
    身體向前傾，對叫喚無反應，臉色發黑」（本院卷(一)第169
    頁），顯見被告劉瑩真在現場並未第一時間發現訴外人王許
    金蓮遭食物哽塞，而係於哽塞已經發生一段時間，訴外人王
    許金蓮已因缺氧造成臉色發黑後始發現異狀，故證人黃良田
    證稱其等很快即發現訴外人王許金蓮情況有異等語為不可採
    。因而，被告劉瑩真於96年11月12日下午5 時30分許照顧訴
    外人人王許金蓮用餐時，應有未注意其進食狀況，以便哽塞
    發生時立即發現之過失，應可認定。
(四)、被告廖若芳、劉瑩真在精神科病房內對訴外人王許金蓮施以
    哈姆立克法及其他急救措施，應有過失：
１、本件系爭0000000 號鑑定書鑑定意見雖認為：「17：30即發
    生後，實施哈姆立克急救及心肺復甦術，亦是合理作為。」
    、「哈姆立克急救法乃是應用於異物阻塞呼吸道，以外力擠
    壓患者上腹部，使橫隔膜迅速上升，以使肺部及氣管內之壓
    力增加，最後導致氣管內空氣及異物向外擠出。適用於意識
    清醒的患者，以雙手緊環抱病人上腹部（胸窩和肚臍間）一
    手握拳另一手則緊握在上，用力往內往上擠按，直到氣道阻
    塞解除為止。當病人意識喪失時，則保護病人平躺於地上，
    先打開嘴巴以清除異物；若無法清除異物，應即打開呼吸道
    及吹氣，若仍吹不進去，則實施躺臥的哈姆立克急救法，即
    雙膝橫跨於病人大腿兩側，或跪在病人大腿旁，手掌重疊，
    掌根置於上腹部正中線，劍突與肚臍中間，然後用力向病人
    頭部方向擠壓，最多5 次。如呼吸、心跳停止則立刻進行心
    肺甦醒術（CPR)。1.據病歷所載事發時，護士廖若芳發現病
    人發紺、脈搏微弱合併循環呼吸衰竭，立即清除口中異物並
    先施以坐姿哈姆立克急救法，再請他人協助進行心肺甦醒術
    ，然事發現場僅護士廖若芳一人，病人體重62公斤，實難責
    求護士廖若芳馬上讓病人平躺施行躺姿哈姆立克急救法，而
    護士廖若芳於實施哈姆立克急救法後，即施行心肺復甦術，
    應屬合理之作為。」等情（本院卷(一)第73頁背面至第74頁）
    。惟依據上開0000000 號鑑定書鑑定意見「當病人意識喪失
    時，則保護病人平躺於地上，先打開嘴巴以清除異物；若無
    法清除異物，應即打開呼吸道及吹氣，若仍吹不進去，則實
    施躺臥的哈姆立克急救法。」可見於病患無意識時應實施臥
    姿哈姆立克急救。又依據被告劉瑩真所製作之病歷記載：「
    at5:30pm突然發現個案身體向前傾，對叫喚無反應，臉色發
    黑」（本院卷(一)第169 頁），足見王許金蓮當時已呈現無意
    識狀況，應施以臥姿哈姆立克急救。惟依據96年11月27日下
    午8 時院方與家屬溝通檢討會現場錄音譯文「副院長：…第
    一時間工友與護士到病人旁邊，護理長剛好在病房，她看到
    有問題，她也衝出來，護理長馬上按病人脈搏，叫我們急救
    ，發現脈搏很微弱，同時發現嘴唇發黑，她馬上把她抱起來
    ，因為人已經癱下去，她的直覺，這個人已經相當微弱，就
    給他" 哈姆立克" 三下，因為她較瘦，患者快要軟下去，所
    以這個工友也有看到，他就接手，從後面抱起來，繼續做"
    哈姆立克" …」（本院卷(一)第171 頁至第172 頁），顯見被
    告廖若芳、劉瑩真係對訴外人王許金蓮施以「坐姿」哈姆立
    克，而非「臥姿」哈姆立克，故不符合醫療常規。至於上開
    0000000 號鑑定書鑑定意見雖認為「然事發現場僅護士廖若
    芳一人，病人體重62公斤，實難責求護士廖若芳馬上讓病人
    平躺施行躺姿哈姆立克急救法」等情，惟被告並不爭執發現
    訴外人王許金蓮遭食物哽塞時，病房內有被告廖若芳、劉瑩
    真及安全戒護員黃良田等3 人在場，故上開鑑定意見之認定
    與事實不合，應不可採。
２、又被告廖若芳、劉瑩真辯稱其等有於精神科病房內清理訴外
    人王許金蓮口內之異物，且系爭0000000 號鑑定書鑑定意見
    亦認為被告廖若芳、劉瑩真有為「立即清除口中異物」之處
    置。惟依據96年11月27日下午8 時院方與家屬溝通檢討會現
    場錄音譯文「副院長：…不過在加護病房後續的過程，就是
    他們在抽吸的時候，有米粒，不過這米粒是後續的，就是有
    時候呼吸或插管呼吸器的時候，送到肺部」、「副院長：…
    我到加護病房求證，加護病房說他們在Suctioning時，還有
    很多米粒…」（本院卷(一)第172 、174 頁），可見被告廖若
    芳、劉瑩真就清除王許金蓮口中異物並不確實，尚有許多米
    粒在口中殘留，致嗣後施以Ambu氧氣灌注時，該等米粒又被
    氣流送入呼吸道中，而無法成功建立王許金蓮之呼吸道形成
    哽塞，造成王許金蓮持續窒息之狀態。
３、又本件於發現訴外人王許金蓮遭食物哽塞時，病房內有被告
    廖若芳、劉瑩真及安全戒護員黃良田等3 人在場，已如前述
    ，則應由有醫療照護專業之被告廖若芳、劉瑩真繼續施救，
    推推床並不優先，惟依據證人黃良田於本院99年12月10日審
    理時證稱：「（然後你們護理長就叫護士劉瑩真去推推車？
    ）是。」、「（是誰去打9595？）我們護理長。」顯見，被
    告廖若芳、劉瑩真於訴外人王許金蓮臥地後一人去撥打9595
    尋求救援，另一人去推推床，僅留並無醫療專業知識，僅受
    過短期訓練之安全戒護員黃良田對王許金蓮施以急救，縱然
    黃良田曾受過短期急救訓練，惟訓練並不等同於實際操作，
    故在危急的情況下，難期黃良田不會因緊張而以不正確之急
    救方式施以急救，因而造成急救無效果。又依據96年11月27
    日下午8 時院方與家屬溝通檢討會現場錄音譯文「副院長：
    …這一點在醫學上，我還是不太了解，我不太了解的事情是
    ，如果單純的嗆到，哈姆立克就解決了，當場就解決了。」
    、「家屬2 ：張醫師，我再請問你，你在急診看到這個病人
    ，那個時候情形是怎樣？張適恆：病人沒有心跳、沒有呼吸
    。」（本院卷(一)第174 頁、第192 頁）顯見被告廖若芳、劉
    瑩真及安全戒護員黃良田所為之急救確實為無效果之急救，
    並未當場解除訴外人王許金蓮因食物哽塞造成之窒息狀況，
    故被告廖若芳、劉瑩真此部分處置亦屬有過失。
４、再者，被告廖若芳、劉瑩真雖辯稱其等於施行哈姆立克急救
    法後，即施行心肺復甦術云云，而上開鑑定意見亦認為「護
    士廖若芳於實施哈姆立克急救法後，即施行心肺復甦術，應
    屬合理之作為。」等情（本院卷(一)第74頁），惟依據被告劉
    瑩真所記載之病歷：「at5:30pm突然發現個案身體向前傾，
    對叫喚無反應，臉色發黑，予立即清除口中食物，拍背及施
    予哈姆立克，並立即求救9595支援，【以推車轉送急診急救
    途中持續給予CPR 】…」（本院卷(一)第169 頁）及證人黃良
    田之證述：「（從病患發生異狀開始，到被推到急診室這期
    間，有沒有對病患施以CPR ？）有，我們急診的護理長從我
    們出來，就一直在壓。就是我們坐電梯從一樓出來，他就有
    跑來支援，就是電梯打開大門後，他就跑來支援，就跳上推
    床做CPR 了。」等語，可見最初給予訴外人王許金蓮CPR 之
    時間係於將其推至電梯口遇見9595小組時，並無證據可證明
    被告廖若芳、劉瑩真於發現訴外人王許金蓮異狀後，至9595
    小組接手處理為止，此段期間內，有對訴外人王許金蓮施以
    CP R急救，故被告廖若芳、劉瑩真亦有未即時施與CPR 急救
    之過失。
(五)、被告廖若芳、劉瑩真有延誤通報該院9595救援網，而有延誤
    急救時間之過失：
１、依據被告劉瑩真所製作之病歷記載其係於當日「下午5 時30
    分」突然發現王許金蓮身體向前傾，則被告廖若芳、劉瑩真
    等人應自行對王許金蓮施行哈姆立克法及基礎心肺復甦術（
    BLS ），並立即命安全戒護員黃良田撥打9595啟動院內救援
    機制，惟依據被告臺大雲林分院9595紀錄，被告廖若芳撥打
    9595之時間為「17時35分」，距離發現王許金蓮哽塞已有5
    分鐘之久。依據金名圖書有限公司出版之「臺北榮民總醫院
    急診部急救手冊」第三章有關哽死急救法載有「窒息的急救
    非常緊急，假如不能在四分鐘內有效開始急救，患者可能落
    到永久性痴呆的下場」（本院卷(一)第131 頁至第132 頁）。
    又依「臺大內科學」第四版有關猝死部分則載有「此類病患
    （指心臟停止者）若無法在心臟功能停止的四分到六分鐘內
    獲得基本救命術的支持以維持基本的血行循環，在八分鐘內
    獲得電擊去顫以去除心室顫動或心室頻脈等心律不整，則其
    腦部會遭受不可逆的傷害，…」（本院卷(一)第143 頁至第14
    4 頁）。另依國立臺灣大學醫學院出版之「臺大內科住院醫
    師醫療手冊」第三版第179 頁謂「心跳停止後，十幾秒內便
    會發生意識喪失、呼吸停止、甚至痙攣；若在三分鐘之內無
    法回復有效的呼吸及循環，腦部便會發生不可逆的缺氧變化
    ，乃至死亡。所以如何及時發現心跳停止，儘早求救並啟動
    緊急醫療網，及早進行心肺復甦術，早期給予心臟去顫，並
    進一步儘早給予高級緊急醫療照護，乃是生存之鍊中的重要
    環節，也是病人可否存活的關鍵」（本院卷(一)第147 頁）。
    故在發生食物哽塞而造成窒息及心跳停止時，其黃金救治時
    間約在4 分鐘內，至為明灼，被告廖若芳卻於發現王許金蓮
    哽塞窒息後5 分鐘始通報9595，應有延誤急救時間之過失。
    此由系爭醫審會0000000 號鑑定書鑑定意見認為「病人移至
    急診時，始施行高級心肺復甦術（ACLS) 及插管，並建立靜
    脈輸液管道，及監測動脈血氧飽和度及心電圖監測就醫學而
    論，應可提早施行高級心肺復甦術（ACLS) 」（本院卷(一)第
    74頁），亦可證明被告廖若芳、劉瑩真有延誤通報該院9595
    救援網，以致王許金蓮到達急診室可施行高級心肺復甦術（
    ACLS) 之時間有延誤之情形。
２、至於系爭0000000 號鑑定書鑑定意見雖認為「依據病歷記載
    ，96年11月12日17：30劉瑩真護理師發現病人發紺、脈搏微
    弱、呼吸及循環衰竭，立即清除口中異物，進行基礎心肺復
    甦術（BLS ）。同時護理師廖若芳及病房工友即予以協助，
    進行哈姆立克法及基礎心肺復甦術（BLS ），仍無法使病人
    甦醒及恢復正常之呼吸循環，於4 分鐘內（17：34）立即通
    知總機全院廣播9595，符合醫療常規，尚無延誤之情事。蓋
    病人發生呼吸道異物哽塞，經施以哈姆立克急救後，如能立
    即將異物排除，即能很快恢復意識及生命徵象，若此，則無
    需啟動院內急救流程。」等情（本院卷(二)第103 頁背面至第
    104 頁），惟救人性命分秒必爭，上開鑑定意見認為在4 分
    鐘內通知總機全院廣播9595，符合醫療常規之見解，已接近
    上述黃金救治時間之極限，未免失之過寬，且當時精神科病
    房內既有被告廖若芳、劉瑩真及安全戒護員黃良田在場，並
    非人力不足，致無法一邊急救一邊撥打9595求援，故本院認
    為在此情形下應由被告廖若芳指示安全戒護員黃良田於1分
    鐘內撥打9595求援，始能謂無延誤急救。
３、再者，以訴外人王許金蓮哽塞窒息當時現場之情形，對其施
    以哈姆立克急救後是否能立即將異物排除？實無人能預知，
    提早一分鐘通報9595，就多一分救治成功之希望，上開鑑定
    意見稱「經施以哈姆立克急救後，如能立即將異物排除，即
    能很快恢復意識及生命徵象，若此，則無需啟動院內急救流
    程」未見其說明鑑定依據。況依據臺大內科住院醫師醫療手
    冊所載Adult BasicLife Support （成人基礎心肺復甦術）
    之處理準則為：「叫」、「叫」、A 、B 、C ，即1.「叫」
    病人（check responsiveness）: 大聲呼叫患者，或以手拍
    擊病患肩膀或肢體，以確定其意識狀態。2.「叫」救命（ca
    -ll for help ）: 若病患無意識，則請求支援，啟動緊急
    醫療系統，切勿單打獨鬥。…」（本院卷(二)第25頁）已說明
    即時求援之重要性，上開鑑定意見與上開醫療手冊所載之成
    人基礎心肺復甦術處理準則不符，應屬不可採。且本件被告
    廖若芳、劉瑩真在精神科病房現場所施以之急救為無效之急
    救，已如上述，故本院認被告廖若芳、劉瑩真發現急救無效
    後，即便以寬鬆之認定標準，亦應於2 分鐘內啟動院內9595
    機制，惟其等遲至發現王許金蓮哽塞窒息後5 分鐘始通報95
    95，確有延誤急救時間之過失，並無疑義。
４、又被告雖以：「被告劉瑩真所製之護理紀錄所載17時30發現
    病患發生突發狀況之時間實不能加以確定，蓋17時30僅係護
    理人員之大略估計，實際時間可能已超過17時30。況且當時
    情形緊迫，護理人員於第一時間即對病患採取緊急施救措施
    ，護理紀錄為其進行急救後憑記憶所加以記錄，故僅係以粗
    估之時間為記載，當與真正發生時間有所誤差，且護理人員
    認知之時間不一定與正確時間相同，例如護士手錶與醫院時
    鐘有數分鐘之誤差。」等語置辯，惟醫護人員之手錶時間與
    醫院之標準時間是否相同，醫院內各部門之時鐘時間是否相
    同，為醫療管理是否完善之問題，而本件被告泛言為上開抗
    辯，但無法舉證證明被告劉瑩真護理紀錄所記載之時間有誤
    ，又無法證明醫院內各部門之時鐘時間是否確有差異，如有
    差異，其差異為何，則本院僅能就現有之醫療紀錄以為判斷
    ，而認定被告劉瑩真係於當日「下午5 時30分」發現王許金
    蓮身體異狀，被告廖若芳遲至「17時35分」始撥打9595求援
    ，而有延誤急救時間之過失。
(六)、被告林昭維、陳廣鵬及張以承，選擇將訴外人王許金蓮推至
    該院急診室進行急救，且於到達急診室後始插氣管內管給氧
    ，並無導致搶救訴外人王許金蓮之時間延誤：
１、依據系爭099239號鑑定書鑑定意見：「2.就醫療處置之實務
    面，於電梯中進行插管確實較為困難，萬一插管失敗更會加
    重病人之傷害，考量病人可快速被送往急診室（36秒），且
    依據美國心臟學會相關高級心肺復甦術(ACLS)之指導方針（
    guideline ），面罩給氧（ambu bagging）其效果不亞於氣
    管插管，故急救醫師之判斷，符合醫療常規，並無疏失。」
    、3.依據美國心臟學會相關高級心肺復甦術(ACLS)之指導方
    針（guideline ），基礎心肺復甦術（BLS)中之人工呼吸或
    面罩給氧（ambu bagging）其效果不亞於氣管插管，故先暫
    停基礎心肺復甦術（BLS)提早36秒進行氣管插管，並無意義
    ，亦無法避免病人成為植物人。4.就本案而言，於餐廳及運
    送病人途中（含電梯中）執行基礎心肺復甦術（BLS ），至
    急診室後再執行高級心肺復甦術（ACLS），符合醫療常規。
    惟本案病人之病情變化十分快速，雖經醫師緊急急救處置，
    仍然無法避免病人因缺氧變成植物人。假設擬於餐廳及運送
    病人途中執行高級心肺復甦術（ACLS），如氣管插管、打上
    點滴及給予升壓藥，可能會因急救環境設備較急診室差，且
    急救人力較為不足之情況，容易失敗且干擾基礎心肺復甦術
    （BLS ）之進行，更會加重病人之傷害。」等情，本院認上
    開鑑定意見已經詳細說明其鑑定之依據，其鑑定意見應屬可
    採，故被告林昭維、陳廣鵬及張以承，選擇將被害人王許金
    蓮推至該院急診室進行急救，且於到達急診室後始插氣管內
    管給氧，並無導致搶救訴外人王許金蓮之時間延誤。
２、原告雖主張被告林昭維、陳廣鵬及張以承到達精神科病房現
    場之時間有遲延云云。惟依據96年11月27日下午8 時院方與
    家屬溝通檢討會現場錄音譯文之內容，被告臺大雲林分院副
    院長黃瑞仁一再強調9595急救小組到達精神科病房3 樓電梯
    口之時間為17時36分，且原告等人亦無反對之意見（本院卷
    (一)第181 頁、第182 頁、第185 頁），可見被告林昭維、陳
    廣鵬、張以承聽到醫院內9595救援廣播後，於約1 分鐘之時
    間內即已抵達急救現場，經考量臺大雲林分院院區範圍廣大
    ，被告林昭維、陳廣鵬、張以承已屬緊急到達救援現場，故
    其等並無延誤急救時間之過失。
３、原告雖又主張被告林昭維、陳廣鵬及張以承並未第一時間給
    予訴外人王許金蓮心臟電擊，造成王許金蓮之心臟無法回復
    跳動云云。惟依據臺大內科住院醫師醫療手冊所載Adult
    Basic Life Support（成人基礎心肺復甦術）之處理準則為
    ：「叫」、「叫」、A 、B 、C ，即1.「叫」病人（check
    respon -siveness）: 大聲呼叫患者，或以手拍擊病患肩膀
    或肢體，以確定其意識狀態。2.「叫」救命（call for hel
    -p）:若病患無意識，則請求支援，啟動緊急醫療系統，切
    勿單打獨鬥。3."A "（airway），打開呼吸道：對於非醫療
    人員，無論有無頸椎受傷皆使用壓額抬顎法，而受過訓練的
    醫療人員對於懷疑頸椎受傷的患者則使用推下顎法來打開患
    者的呼吸道。如果打開呼吸道後發現口中目光所及之處有異
    物，可用手指小心將異物移除；若未看見異物，不要用手指
    去探索病人咽喉，以免萬一真有異物反而會將異物愈推愈深
    。4."B" （Breathing ），評估呼吸：檢查病人有無adequa
    -teventilation，如果沒有，立刻以口對口人工呼吸方式給
    予病人兩口氣，或以甦醒球作Ambu-bagging兩次。若吹氣吹
    不進去或未見病人胸部有所起伏，應重新打開呼吸道再試一
    次，如果兩次嘗試皆吹不進去，則可合理地懷疑病人的上呼
    吸道有阻塞的情形，此時可以使用哈姆立克法嘗試將異物排
    出。"C "（Circulation ），評估循環：檢查脈搏，如果沒
    有脈搏，開始心肺復甦術（本院卷(二)第25頁）。可見心臟電
    擊並非急救之必要手段，縱使被告林昭維、陳廣鵬、張以承
    並未第一時間給予王許金蓮心臟電擊，亦無過失可言。
４、原告雖又主張被告林昭維、陳廣鵬及張以承，均違反基礎心
    肺復甦術準則之先暢通呼吸道、清除病患口中異物之原則（
    尤其活動假牙一直未取出，實屬離譜），而在訴外人王許金
    蓮口中異物未完全排除，使呼吸道暢通之前，單純以面罩給
    氧，完全無法達到氣管插管之效果云云。惟被告醫療急救應
    有分工，第一線發現病患狀況之醫療人員應對病患施以包括
    清除口腔及呼吸道內異物之基礎心肺復甦術，再由支援人員
    為後續處理。被告林昭維、陳廣鵬、張以承係於訴外人王許
    金蓮已被推至推床上，推往電梯途中始遇見王許金蓮，其等
    應係信賴被告廖若芳、劉瑩真已成功使訴外人王許金蓮之呼
    吸道暢通，且時間緊迫，又無呼吸道抽吸機器在場，才未檢
    查並進一步清除訴外人王許金蓮口腔內之異物。況訴外人王
    許金蓮之活動假牙並非會阻塞呼吸道之物件，即便未予移除
    ，亦不影響對其之施救效果。
(七)、被告張適恆對被害人王許金蓮插管急救，並無插管位置不當
    ，而造成單肺插管：
    依據系爭099239號鑑定書鑑定意見：「依據病歷所載，96年
    11月12日17：36張適恆醫師為病人進行氣管插管，插管後有
    立即聽診，確定病人兩側呼吸音對稱，18：08以後病人才恢
    復較為穩定之循環，而18：08以前為呼吸及循環衰竭之急救
    時期，SpO2值偏低是可接受。18：15加護病房之動脈血氣體
    分析內容為PH7.066 ，SpO2值75.9mmHg，PO2 值58.5mmHg，
    PCO2值53.4mmHg，此分析內容，對於嗣經急救之病人仍為屬
    於正常範圍。依據病人之胸部X 光檢查結果顯示，其氣管內
    管深度是在支氣管分脊（carina）上方，但仍屬正常範圍，
    而非單肺插管。然就醫療常規，會將氣管內管深度做調整也
    避免再滑入一些後，變成單肺插管。依據病歷紀錄，22：00
    病人之氧含量改善，應為急救後，循環恢復之結果，跟調整
    氣管內管之深度無關，因如前述，其氣管內管深度是較一般
    插管之位置深一些，但仍屬正常範圍，而非單肺插管。」等
    情，由醫審會上開鑑定意見表示其鑑定係以王許金蓮插管後
    之動脈血氣體分析內容及胸部X 光檢查結果為據，應認為該
    鑑定意見有客觀之依據，而屬可採，故被告張適恆對訴外人
    王許金蓮插管急救，並無插管位置不當而造成單肺插管。至
    於臺大雲林分院加護病房之病歷記載「High airway pressu
    -re （＋）（TV only 200ml IP 25cmH2O）；Breathing so
    -und Lt'BS▼；one-lung intubation suspected ；proof
    by CXR. Airway pressure oxygenation improved gradual
    -ly after adjust ET tube position 」僅為加護病房醫師
    個人之判斷，而未經嗣後嚴謹之確認應不可作為認定被告張
    適恆有過失之依據。況且，縱然被告張適恆對訴外人王許金
    蓮之插管確為單肺插管，惟在加護病房內對王許金蓮之儀器
    檢測值「18：15加護病房之動脈血氣體分析內容為PH7.066
    ，SpO2值75.9mmHg，PO2 值58.5mmHg，PCO2值53.4mmHg」，
    此分析內容，對於嗣經急救之病人仍為屬於正常範圍，已由
    醫審會鑑定如上。顯見，被告張適恆之插管亦未對訴外人王
    許金蓮造成進一步之傷害，故亦難認定被告張適恆有過失。
(八)、綜上，本件被告廖若芳、劉瑩真有：(1)未注意訴外人王許金
    蓮進食狀況，以便哽塞發生時立即發現、(2)哈姆立克急救法
    施行方式錯誤、(3)清除訴外人王許金蓮口中異物不確實，而
    無法成功建立其呼吸道，造成訴外人王許金蓮之窒息持續、
    (4)在精神科病房內施以急救工作分配不當、(5)未即時對訴外
    人王許金蓮施以CPR 急救。(6)延誤通報該醫院9595救援網等
    過失。而訴外人王許金蓮確實於食物哽塞發生後，即成為植
    物人之狀態，有臺大醫院雲林分院97年4 月10日診斷證明書
    影本1 紙在卷可稽（本院卷(一)第8 頁），且系爭0000000 號
    鑑定書鑑定意見認為「其神經障礙乃因循環呼吸衰竭所致之
    缺氧性腦病變，而心肺復甦術時間之長短，於臨床施行時，
    常難以預測病人恢復循環恢復時間，神經障礙與缺氧性腦病
    變有因果關係。」顯見，被告廖若芳、劉瑩真之上開過失行
    為與訴外人王許金蓮最後「成為植物人之結果」，有因果關
    係，應可認定。至於被告葉寶專、林昭維、陳廣鵬、張以承
    及張適恆則無何過失可言，亦可認定。
(九)、另原告雖稱王許金蓮日後之死亡結果，亦與被告之過失行為
    有因果關係，惟系爭醫審會0000000 號鑑定書鑑定意見認為
    「家屬因病人處於植物人狀態，遂於96年12月3 日簽署不予
    心肺復甦術同意書，病人於96年12月7 日拔管，縱使王許金
    蓮咳痰能力不佳，家屬仍決定不予重新放置氣管內管，因情
    況穩定，於97年1 月9 日轉至護理之家。後因肺炎合併敗血
    症，於97年4 月15日再度轉送至臺大醫院雲林分院急診，家
    屬拒讓病人入院辨理自行出院，病人於97年5 月11日因敗血
    症及腸胃出血，再次送至臺大醫院雲林分院急診，家屬拒讓
    病人入院，其後病人因血氧過低，動脈血氧飽和度60% 及心
    跳過慢，家屬簽署不予心肺復甦術同意書，病人於97年5 月
    12日死亡。病人腦神經障礙乃因循環呼吸衰竭所致之缺氧性
    腦病變，其死亡原因為敗血症及與家屬拒絕進一步診治有關
    ，而與初始之醫療並無因果關係。」等情（本院卷(一)第75頁
    ），本院認病患王許金蓮經被告臺大雲林分院之醫護人員急
    救後雖呈植物人之狀態，惟其成為植物人之狀態係發生於96
    年11月12日，其後於96年12月7 日拔除氣管內管後仍可自行
    呼吸，且因情況穩定，於97年1 月9 日轉至護理之家，直至
    97年5 月12日始因敗血症及腸胃出血經放棄急救而死亡。由
    病患王許金蓮之死亡時間與其成為植物人之時間並非密切相
    接，病患王許金蓮成為植物人後又接受了一連串之醫療與護
    理治療，已難認其死亡與被告廖若芳、劉瑩真之上開過失行
    為有何因果關係。又縱然系爭醫審會099239號鑑定書認為「
    在臨床上，植物人確實因為必須灌食或其他因素如長期臥床
    、褥瘡等，較常人亦造成肺炎、多重器官感染或消化道出血
    ，導致敗血症甚至死亡的結果。」（本院卷(二)第104 頁背面
    ），惟該鑑定意見僅係認為植物人發生敗血症甚至死亡的結
    果較常人為高，並非謂植物人確實均會產生敗血症並導致死
    亡。況社會上有人成為植物人後迅及死亡，亦有人成為植物
    人後數十年後始死亡，可見成為植物人狀態與死亡未必有直
    接相關。再者，所謂相當因果關係，係指依經驗法則，綜合
    行為當時所存在之一切事實，為客觀之事後審查，在一般情
    形上，有此環境、有此行為之同一條件，足以發生同一之結
    果者，該條件即為發生結果之相當條件，其行為與結果為有
    相當之因果關係。反之，若在一般情形上，有此同一條件存
    在，依客觀之審查，不必皆發生此結果，該條件與結果尚非
    相當，而僅屬偶發之事實，其行為與結果間即難認為有相當
    因果關係（最高法院96年度臺上字第2032號判決意旨可資參
    照），由上所述，本件有被告廖若芳、劉瑩真之過失行為，
    在一般情形上，依客觀之審查，不必皆發生訴外人王許金蓮
    死亡之結果，該條件與結果尚非相當，故本院認被告廖若芳
    、劉瑩真之過失行為與訴外人王許金蓮之「死亡結果」並無
    因果關係。
五、按因故意或過失，不法侵害他人之權利者，負損害賠償責任
    。受僱人因執行職務，不法侵害他人之權利者，由僱用人與
    行為人連帶負損害賠償責任。但選任受僱人及監督其職務之
    執行，已盡相當之注意或縱加以相當之注意而仍不免發生損
    害者，僱用人不負賠償責任。不法侵害他人之身體或健康者
    ，對於被害人因此喪失或減少勞動能力或增加生活上之需要
    時，應負損害賠償責任。民法第184條第1 項前段、第185條
    第1 項本文、第188 條、第193 條第1 項分別定有明文。次
    按民法第188 條第1 項所謂受僱人，並非僅限於僱傭契約所
    稱之受僱人，凡客觀上被他人使用為之服務勞務而受其監督
    者均係受僱人；為某種事業使用他人，於被用人執行事業加
    害於第三人時，其使用主於選任被用人及監督其事業，已盡
    相當之注意，或雖注意仍不免發生損害者，使用主固不負賠
    償責任，但此種情形係為使用主之免責要件，使用主茍欲免
    其責任，即應就此負舉證之責。有最高法院57年臺上字第16
    63號判例、19年上字第3025號判例可資參照。本件被告廖若
    芳、劉瑩真等人於執行業務時，應注意：(1)訴外人王許金蓮
    之進食狀況，以便哽塞發生時立即發現、(2)於急救時施以正
    確之哈姆立克急救法、(3)確實清除訴外人王許金蓮之口中異
    物、(4)於精神科病房內施以急救時為適當之工作分配、(5)即
    時對訴外人王許金蓮施以CPR 急救。(6)立即通報該院9595救
    援網等情，又無不能注意之情事，竟疏未注意及此，而造成
    訴外人王許金蓮意外成為植物人，係屬加害給付之類型，同
    時亦構成侵害訴外人王許金蓮身體、健康之共同侵權行為，
    而被告廖若芳、劉瑩真等人為被告臺大雲林分院之醫護人員
    ，在客觀上均為被告臺大雲林分院使用，為臺大雲林分院服
    務勞務而受其監督，則被告廖若芳、劉瑩真為被告臺大醫院
    之受僱人，亦無疑義。且臺大醫院雲林分院僅否認被告廖若
    芳、劉瑩真有過失，並未舉證其選任及監督被告廖若芳、劉
    瑩真執行職務已盡相當之注意或縱加以相當之注意而仍不免
    發生損害，故被告臺大雲林分院自應就其受僱人之過失，與
    被告廖若芳、劉瑩真負連帶賠償責任。
六、茲就原告請求被告廖若芳、劉瑩真及臺大醫院雲林分院連帶
    賠償之項目及金額，可否准許，其金額為若干，分述如下：
(一)、醫療費用：被患王許金蓮因本件醫療事故成為植物人後，接
    受住院治療及在護理之家療養，而支出醫療費275,355 元，
    有醫療費用收據在卷可憑（本院卷(一)第10頁至第21頁、卷(二)
    第187 頁至第218 頁），此項費用依據民法第193 條規定，
    原係訴外人人王許金蓮所得自行請求，今訴外人王許金蓮以
    死亡，原告王濬昌為其之繼承人，繼承訴外人王許金蓮之財
    產上一切權利義務，況訴外人王許金蓮成為植物人後，實際
    係原告王濬昌為其支出醫療費用，故本院認原告王濬昌請求
    醫療費275,355 元，為有所據。逾此範圍，則欠缺收據可以
    證明其確有支出，則屬無憑。
(二)、喪葬費用：
    訴外人王許金蓮之死亡結果，與被告廖若芳、劉瑩真之過失
    行為，並無因果關係，已如前述，則原告王濬昌請求被告等
    賠償喪葬費用，均屬無據。
(三)、精神慰撫金：
    身分法益與人格法益同屬非財產法益，雖被害人因人格權或
    人格法益受侵害，固得依民法第195條第1項規定請求賠償慰
    撫金，惟原告王濬昌、王佳琪、王鎮南、王盈彩並非人格法
    益受損害之被害人，自不得依民法第195 條第1 項規定請求
    。然查王許金蓮因本件醫療事故而成為植物人，可謂人格權
    受侵害之情節甚為重大。原告王濬昌係訴外人王許金蓮之配
    偶，另原告王佳琪、王鎮南、王盈彩為訴外人王許金蓮之子
    女，與王許金蓮間之關係至為親密，此種親密關係所生之身
    分法益被侵害時，其在精神上自必感受有痛苦，不可言喻，
    則原告王濬昌、王佳琪、王鎮南、王盈彩，均應得依民法第
    195 條第3 項準用第1 項規定，請求賠償慰撫金。爰審酌原
    告等人因訴外人王許金蓮成為植物人，精神上受有痛苦，而
    被告廖若芳、劉瑩真因疏失，而導致訴外人王許金蓮成為植
    物人之不幸後果，惟其等並不樂見此事故發生，而身心受有
    煎熬，且受刑事偵查，民事求償，在精神上亦感受相當痛苦
    。又醫學技術有時而窮，醫療行為者之從事並非因此獲取高
    額利潤，又面臨較多之風險，縱有損害其有責性相對較低，
    況訴外人於本件事發前十多年即已患有精神疾病，而於高雄
    凱旋醫院及南投草屯療養院接受過多次門診及住院治療（本
    院卷(一)第72頁），故未與原告等人共同生活等情。又原告王
    濬昌為臺灣省警察學校畢業，96年2 月1 日自雲林縣警察局
    刑事警察大隊以小隊長身份退休；原告王鎮南為國立勤益技
    術學院畢業，現任職於台塑石化股份有限公司；原告王佳琪
    為中台醫護技術學院畢業，現為專業護理師；原告王盈彩為
    中華醫事學院畢業，現就讀中山醫學大學碩士班，並在中山
    醫學大學附設醫院擔任醫檢師職務。另原告王濬昌有房屋、
    田賦、土地、汽車、投資等資產，財產總額為7,217,123 元
    ；原告王佳琪有投資數筆，財產總額為330,000 元；原告王
    鎮南有薪資所得、房屋、田賦、土地、汽車等資產，財產總
    額為13,305,934元；原告王盈彩於99年度僅有薪資所得483,
    638 元，此外並無其他財產；被告劉瑩真仍在臺大雲林分院
    從事護理工作，有薪資所得1,095,344 元及投資數筆，財產
    總額為32,560元；被告廖若芳亦仍在臺大雲林分院從事護理
    工作，99年度有薪資所得1,139,217 元及房屋、土地、汽車
    等資產，財產總額為943,760 元，有本院依職權調閱之兩造
    稅務電子閘門所得調件明細表附卷可稽（本院卷(二)第144 頁
    至第167 頁）。又被告臺大雲林分院為大學附設教學級醫院
    之地區分院，財力雄厚等一切情狀，認被告廖若芳、劉瑩真
    及臺大雲林分院應連帶給付原告王濬昌650,000 元之非精神
    上損害賠償，另連帶給付原告王佳琪、王鎮南、王盈彩各30
    0,000 元之非精神上損害賠償，應屬合理。
(四)、綜上，被告廖若芳、劉瑩真及臺大雲林分院應連帶給付原告
    王濬昌925,355 元（275,355 元＋650,000 元＝925,355 元
    ）；另被告廖若芳、劉瑩真及臺大雲林分院應連帶給付原告
    王佳琪、王鎮南、王盈彩各300,000 元。
七、按給付有確定期限者，債務人自期限屆滿時起，負遲延責任
    ；給付無確定期限者，債務人於債權人得請求給付時，經其
    催告而未為給付，自受催告時起，負遲延責任。其經債權人
    起訴而送達訴狀，或依督促程序送達支付命令，或為其他相
    類之行為者，與催告有同一之效力。民法第229 條第1 項、
    第2 項分別定有明文。又遲延之債務，以支付金錢為標的者
    ，債權人得請求依法定利率計算之遲延利息。但約定利率較
    高者，仍從其約定利率。應付利息之債務，其利率未經約定
    ，亦無法律可據者，週年利率為百分之5 。亦為同法第233
    條第1 項及第203 條所明定。查原告王濬昌、王佳琪、王鎮
    南、王盈彩分別請求被告廖若芳、劉瑩真及臺大雲林分院賠
    償之金額，並未定有給付之期限，則原告王濬昌、王佳琪、
    王鎮南、王盈彩請求被告廖若芳、劉瑩真及臺大雲林分院按
    上開賠償金額自起訴狀繕本送達之翌日，即自98年11月11日
    起至清償日止，按週年利率百分之5 計算之法定遲延利息，
    依上開規定，自無不合。
八、從而，原告王濬昌依侵權行為之法律關係請求被告廖若芳、
    劉瑩真及臺大雲林分院應連帶給付925,355 元；另原告王佳
    琪、王鎮南、王盈彩亦依侵權行為之法律關係分別請求被告
    廖若芳、劉瑩真及臺大雲林分院應連帶給付300,000 元，及
    均自98年11月11日起至清償日止，按週年利率百分之5 計算
    之法定遲延利息，為有理由，應予准許，逾此部分為無理由
    ，應予駁回。
九、假執行之宣告：
(一)、按依民事訴訟法第389 條第1 項第5 款宣告假執行者，其金
    額或價額之計算，以各個判決所命給付之金額或價額為準，
    以一訴主張數項標的或「共同訴訟」，其合併判決者，固應
    合併計算其金額或價額，以定其得否依職權宣告假執行，如
    係分別判決者，則應各依其判決所命給付之金額或價額，定
    其得否依職權宣告假執行（楊建華著民事訴訟法實務問題研
    究第303 頁，76年2 月版）。又分別提起之數宗訴訟，經法
    院命合併辯論及合併裁判者，如所命給付合併計算其價額已
    逾50萬元者（指各宗訴訟標的之價額未逾50萬元而言），此
    與客觀訴之合併無異，法院對之不得依職權宣告假執行（吳
    明軒著中國民事訴訟法第1062頁，93年9 月修訂6 版）。可
    見，在原告或被告有多數之共同訴訟且合併判決時，與「以
    一訴主張數項標的」之情形，在法院「所命給付」之金額部
    分，實質上相同，是以，均應合併計算其金額或價額，以定
    其得否依職權宣告假執行（臺灣高等法院暨所屬法院94年法
    律座談會民事類提案第37號研討結果參照）。
(二)、所命給付之金額或價額未逾50萬元之訴訟，之所以規定為「
    依職權宣告假執行」，係以該金額與民事訴訟法第427條第1
    項所定應適用簡易程序訴訟標的金額或價額相當，其判決經
    上級法院廢棄改判，於當事人之利益亦無重大影響，故應許
    法院依職權宣告假執行以期便捷（見吳著前述中國民事訴訟
    法第1062頁）。然於多數原告依據民事訴訟法第53條第3款
    規定對於單一被告提起共同訴訟，法院判命被告給付時，若
    被告對於多數原告之給付金額或價額不得合併計算是否合乎
    民事訴訟法第389 條第1 項第5 款「所命給付」之標準，則
    被告在此情形之給付金額或價額可能遠超過本款所定之標準
    ，與本款所考量：「於當事人之利益亦無重大影響」之本旨
    不合（臺灣高等法院暨所屬法院94年法律座談會民事類提案
    第37號研討結果參照）。
(三)、揆諸上開見解，本件兩造陳明願供擔保，請求宣告假執行或
    免為假執行，就原告勝訴部分，核無不合，爰酌定相當擔保
    金額准許之，至於原告敗訴部分，其假執行之聲請失所附麗
    ，應予駁回。
十、本件事證已臻明確，兩造其餘攻擊、防禦方法，均與判決結
    果不生影響，爰不一一論述，併此敘明。
十一、訴訟費用負擔之依據：依民事訴訟法第79條、第85條第2
      項。
中    華    民    國  100     年    12    月    14    日
                  民事第二庭    法  官  楊昱辰
以上正本係照原本作成。
如對本判決上訴，須於判決送達後20日內向本院提出上訴狀（並
附繕本）。如委任律師提起上訴者，應一併繳納上訴審裁判費。
中    華    民    國  100     年    12    月    14    日
                                書記官  李松坤